---
title: "Curso de Visualização de Dados"
subtitle: "Overview e pitfalls"
author: "Bruno Lucian"
institute: "CEPERJ"
date: "`r Sys.Date()`"
output:
  xaringan::moon_reader:
    lib_dir: libs
    nature:
      highlightStyle: github
      highlightLines: true
      countIncrementalSlides: false
---

class: inverse, center, middle

# Apresentações

---
class: inverse, center, middle

# DATAVIZ 101

---
class: inverse, center, middle

## Vamos para os exemplos!


---
# O famoso gráfico de pizza


```{r, fig.height=4, dev='svglite',message=FALSE, warning=FALSE, echo=FALSE}
# Libraries
library(tidyverse)
library(hrbrthemes)
library(viridis)
library(patchwork)
# create 3 data frame:
data1 <- data.frame( name=letters[1:5], value=c(17,18,20,22,24) )
data2 <- data.frame( name=letters[1:5], value=c(20,18,21,20,20) )
data3 <- data.frame( name=letters[1:5], value=c(24,23,21,19,18) )

# Plot
plot_pie <- function(data, vec){

ggplot(data, aes(x="", y=value, fill=name)) +
  geom_bar(width = 1, stat = "identity") +
  coord_polar("y", start=0, direction = -1) +
  scale_fill_viridis(discrete = TRUE,  direction=-1) + 
  geom_text(aes(y = vec, label = rev(name), size=4, color=c( "white", rep("black", 4)))) +
  scale_color_manual(values=c("black", "white")) +
  theme_ipsum_pub() +
  theme(
    legend.position="none",
    plot.title = element_text(size=14),
    panel.grid = element_blank(),
    axis.title.x=element_blank(),
    axis.text.x=element_blank(),
    axis.ticks.x=element_blank(),
    legend.margin=unit(0, "null")
  ) +
  xlab("") +
  ylab("")
  
}

plot_pie(data1, c(10,35,55,75,93))
```
## É ruim mas todo mundo já usou!

---
### Não ficou convencido?
#### Vamos tentar comparar vários deles! 

```{r, fig.height=3.5, dev='svglite',message=FALSE, warning=FALSE, echo=FALSE}
a <- plot_pie(data1, c(10,35,55,75,93))
b <- plot_pie(data2, c(10,35,53,75,93))
c <- plot_pie(data3, c(10,29,50,75,93))
a + b + c
```

#### É ruim mas todo mundo já usou!

---

## Agora, vamos representar exatamente os mesmos dados usando um gráfico de barras

```{r, fig.height=4, dev='svglite',message=FALSE, warning=FALSE, echo=FALSE}
# A function to make barplots
plot_bar <- function(data){
  ggplot(data, aes(x=name, y=value, fill=name)) +
    geom_bar( stat = "identity") +
    scale_fill_viridis(discrete = TRUE, direction=-1) + 
    scale_color_manual(values=c("black", "white")) +
    theme_ipsum() +
    theme(
      legend.position="none",
      plot.title = element_text(size=14),
      panel.grid = element_blank(),
    ) +
    ylim(0,25) +
    xlab("") +
    ylab("")
}

# Make 3 barplots
a <- plot_bar(data1)
b <- plot_bar(data2)
c <- plot_bar(data3)

# Put them together with patchwork
a + b + c
```

#### Como você pode ver, há uma grande diferença entre os três gráficos de pizza com um padrão oculto que você definitivamente não quer perder ao contar sua história.

---
### Você também pode considerar um gráfico de pirulito que é um pouco mais elegante na minha opinião. Aqui está um exemplo baseado na quantidade de armas vendidas por alguns países do mundo:

```{r, fig.height=5, dev='svglite',message=FALSE, warning=FALSE, echo=FALSE}

# Load dataset from github
data <- read.table("https://raw.githubusercontent.com/holtzy/data_to_viz/master/Example_dataset/7_OneCatOneNum.csv", header=TRUE, sep=",")

# plot
data %>%
  filter(!is.na(Value)) %>%
  arrange(Value) %>%
  mutate(Country=factor(Country, Country)) %>%
  ggplot( aes(x=Country, y=Value) ) +
    geom_segment( aes(x=Country ,xend=Country, y=0, yend=Value), color="grey") +
    geom_point(size=3, color="#69b3a2") +
    coord_flip() +
    theme_ipsum() +
    theme(
      panel.grid.minor.y = element_blank(),
      panel.grid.major.y = element_blank(),
      legend.position="none"
    ) +
    xlab("")

```

---
##### O *overplotting* é um problema comum em dataviz. Ocorre quando o conjunto de dados é grande, os pontos do gráfico de dispersão tendem a se sobrepor, tornando o gráfico ilegível.

```{r, fig.height=4, dev='svglite',message=FALSE, warning=FALSE, echo=FALSE}
library(tidyverse)
library(hrbrthemes)
library(viridis)
library(patchwork)

# Dataset:
a <- data.frame( x=rnorm(20000, 10, 1.2), y=rnorm(20000, 10, 1.2), group=rep("A",20000))
b <- data.frame( x=rnorm(20000, 14.5, 1.2), y=rnorm(20000, 14.5, 1.2), group=rep("B",20000))
c <- data.frame( x=rnorm(20000, 9.5, 1.5), y=rnorm(20000, 15.5, 1.5), group=rep("C",20000))
data <- do.call(rbind, list(a,b,c))               

data %>%
  ggplot( aes(x=x, y=y)) +
    geom_point(color="#69b3a2", size=2) +
    theme_ipsum() +
    theme(
      legend.position="none"
    )
```

---

## Diminuindo o tamanho do ponto

```{r, fig.height=4, dev='svglite',message=FALSE, warning=FALSE, echo=FALSE}
# Plot with small dot size
data %>%
  ggplot( aes(x=x, y=y)) +
    geom_point(color="#69b3a2", size=0.02) +
    theme_ipsum() +
    theme(
      legend.position="none"
    )
```

---

## Transparência

```{r, fig.height=4, dev='svglite',message=FALSE, warning=FALSE, echo=FALSE}
# Plot with small dot size
data %>%
  ggplot( aes(x=x, y=y)) +
    geom_point(color="#69b3a2", size=2, alpha=0.01) +
    theme_ipsum() +
    theme(
      legend.position="none"
    )
```

---

## Densidade 2D

```{r, fig.height=4, dev='svglite',message=FALSE, warning=FALSE, echo=FALSE}
ggplot(data, aes(x=x, y=y) ) +
  stat_density_2d(aes(fill = ..density..), geom = "raster", contour = FALSE) +
  scale_x_continuous(expand = c(0, 0)) +
  scale_y_continuous(expand = c(0, 0)) +
  scale_fill_viridis() +
  theme(
    legend.position='none'
  )
```

---
## Amostragem

#### As vezes menos é mais. Plotar apenas uma fração de seus dados (5% aqui) pode reduzir muito o tempo de computação e pode ajudar a evitar o overplotting:

```{r, fig.height=4, dev='svglite',message=FALSE, warning=FALSE, echo=FALSE}
# Plot with small dot size
data %>%
  sample_frac(0.05) %>%
  ggplot( aes(x=x, y=y)) +
    geom_point(color="#69b3a2", size=2) +
    theme_ipsum() +
    theme(
      legend.position="none"
    )
```

---

## Destacando um grupo

```{r, fig.height=4, dev='svglite',message=FALSE, warning=FALSE, echo=FALSE}
# Plot with small dot size
data %>%
  ggplot( aes(x=x, y=y)) +
    geom_point(color="grey", size=2) +
    geom_point(data = data %>% filter(group=="B"), color="#69b3a2", size=2) +
    theme_ipsum() +
    theme(
      legend.position="none",
      plot.title = element_text(size=12)
    ) +
    ggtitle('Behavior of the group B') 
```

---

## Agrupamento

```{r, fig.height=4, dev='svglite',message=FALSE, warning=FALSE, echo=FALSE}

# Plot with small dot size
data %>%
  ggplot( aes(x=x, y=y, color=group)) +
    geom_point( size=2, alpha=0.1) +
    scale_color_viridis(discrete=TRUE) +
    theme_ipsum()

```

---

## Facet

```{r, fig.height=4, dev='svglite',message=FALSE, warning=FALSE, echo=FALSE}

# Plot with small dot size
data %>%
  ggplot( aes(x=x, y=y)) +
    geom_point( data=data %>% select(-group), size=1, alpha=0.05, color="grey") +
    geom_point( aes( color=group) , size=2, alpha=0.1) +
    scale_color_viridis(discrete=TRUE) +
    theme_ipsum() +
    theme(
      legend.position="none",
    ) +
    facet_wrap(~group)

```

---

## Jittering

#### `Jittering` é uma opção quando um dos eixos é qualitativo (como 1, 2, 3 .., veja a figura à esquerda). Ele adiciona ou subtrai um valor aleatório para cada ponto de dados para evitar overplotting. 

```{r, fig.height=4, dev='svglite',message=FALSE, warning=FALSE, echo=FALSE}
# Create data
don <- data.frame(
  x = rep(seq(1,5), each=1000),
  y = c( rnorm(1000, 4, 2), rnorm(1000, 4, 4), rnorm(500, 2, 1), rnorm(500, 10, 2), rnorm(1000, 8, 4), rnorm(1000, 10, 4))
)

# basic plot
p1 <- don %>%
  ggplot( aes(x=x, y=y)) +
    geom_point( aes( color=x) , size=2, alpha=0.2) +
    scale_color_viridis() +
    theme_ipsum() +
    theme(
      legend.position="none",
    )

# Plot with jitter
p2 <- don %>%
  ggplot( aes(x=x, y=y)) +
    geom_jitter( aes( color=x) , size=2, alpha=0.2, width=0.3) +
    scale_color_viridis() +
    theme_ipsum() +
    theme(
      legend.position="none",
    )

p1 + p2
```

---

## Distribuição marginal

#### Adicionar distribuições marginais permite que você detecte a distribuição oculta nas partes overplotted do gráfico. Você pode adicionar um boxplot, um histograma ou um gráfico de densidade nas margens.

```{r, fig.height=4, dev='svglite',message=FALSE, warning=FALSE, echo=FALSE}
library(ggExtra)

# create a ggplot2 scatterplot
p <- data %>%
  ggplot( aes(x=x, y=y)) +
    geom_point(color="#69b3a2", size=2, alpha=0.01) +
    theme_ipsum() +
    theme(
      legend.position="none"
    )

# add marginal histograms
ggExtra::ggMarginal(p, type = "histogram")
```

---
### Não use cores que não comunicam nada
```{r, fig.height=4, dev='svglite',message=FALSE, warning=FALSE, echo=FALSE}

# Libraries
library(tidyverse)
library(hrbrthemes)
library(viridis)

# Load dataset from github
data <- read.table("https://raw.githubusercontent.com/holtzy/data_to_viz/master/Example_dataset/7_OneCatOneNum.csv", header=TRUE, sep=",")

# create random color palette
mycolors <- colors()[sample(1:400, nrow(data))]
  
# Barplot
data %>%
  filter(!is.na(Value)) %>%
  arrange(Value) %>%
  tail(20) %>%
  mutate(Country=factor(Country, Country)) %>%
  ggplot( aes(x=Country, y=Value, fill=Country) ) +
    geom_bar(stat="identity") +
    scale_fill_manual( values = mycolors ) +
    coord_flip() +
    theme_ipsum() +
    theme(
      panel.grid.minor.y = element_blank(),
      panel.grid.major.y = element_blank(),
      legend.position="none"
    ) +
    xlab("") +
    ylab("Weapon quantity (SIPRI trend-indicator value)")

```
---
### Cores: apenas com informações adicionais

Aqui está o mesmo gráfico usando uma única cor para todos os países. Ele transmite a mesma informação com menos recursos visuais.

```{r, fig.height=4, dev='svglite',message=FALSE, warning=FALSE, echo=FALSE}

# Barplot
data %>%
  filter(!is.na(Value)) %>%
  arrange(Value) %>%
  tail(20) %>%
  mutate(Country=factor(Country, Country)) %>%
  ggplot( aes(x=Country, y=Value) ) +
    geom_bar(stat="identity", fill="#69b3a2") +
    coord_flip() +
    theme_ipsum() +
    theme(
      panel.grid.minor.y = element_blank(),
      panel.grid.major.y = element_blank(),
      legend.position="none"
    ) +
    xlab("") +
    ylab("Weapon quantity (SIPRI trend-indicator value)")

```
---

Você ainda pode usar cores para destacar variações específicas no seu gráfico. É uma pratica comum, eu pessoalmente não sou um grande fã disso.

```{r, fig.height=4, dev='svglite',message=FALSE, warning=FALSE, echo=FALSE}

# Barplot
data %>%
  filter(!is.na(Value)) %>%
  arrange(Value) %>%
  tail(20) %>%
  mutate(Country=factor(Country, Country)) %>%
  ggplot( aes(x=Country, y=Value, fill=Value) ) +
    geom_bar(stat="identity") +
    scale_fill_viridis() +
    coord_flip() +
    theme_ipsum() +
    theme(
      panel.grid.minor.y = element_blank(),
      panel.grid.major.y = element_blank(),
      legend.position="none"
    ) +
    xlab("") +
    ylab("Weapon quantity (SIPRI trend-indicator value)")

```
---
#### Conecte seus pontos de dados quando o eixo x for ordenado!

```{r, fig.height=4, dev='svglite',message=FALSE, warning=FALSE, echo=FALSE}
# Libraries
library(tidyverse)
library(hrbrthemes)

# Load dataset: comes with R
data <- data.frame(
  Year = as.numeric(time(sunspot.year)),
  Sunspots = as.numeric(sunspot.year)
)

# Plot
data %>%
  head(100) %>%
  ggplot( aes(x=Year, y=Sunspots)) +
    geom_point() +
    ggtitle("Number of sunspots per year") +
    theme_ipsum() +
    theme(
      plot.title = element_text(size=12)
    )
```
---
#### Conecte seus pontos de dados quando o eixo x for ordenado!

```{r, fig.height=4, dev='svglite',message=FALSE, warning=FALSE, echo=FALSE}
# Libraries
library(tidyverse)
library(hrbrthemes)

# Load dataset: comes with R
data <- data.frame(
  Year = as.numeric(time(sunspot.year)),
  Sunspots = as.numeric(sunspot.year)
)

# Plot
data %>%
  head(100) %>%
  ggplot( aes(x=Year, y=Sunspots)) +
    geom_line() +
    ggtitle("Number of sunspots per year") +
    theme_ipsum() +
    theme(
      plot.title = element_text(size=12)
    )
```
---
### Não faça conta mentalmente

Vamos considerar o número de pessoas que entram (curva vermelha) e saem (curva azul) de uma loja das 8h às 22h. Esta é uma representação precisa usando um gráfico de linha , que responde muito bem à pergunta de quantas pessoas estão entrando / saindo da loja.
```{r, fig.height=4, dev='svglite',message=FALSE, warning=FALSE, echo=FALSE}

# Libraries
library(tidyverse)
library(hrbrthemes)

# Create data
data <- data.frame(
  x = seq(8,20,0.5),
  Entering = c(20,22,19,24,28,29,26,32,34,37,33,34,30,28,29,30,27,21,19,21,17,13,15,12,9),
  Leaving = c(0,4,8,7,10,13,15,16,15,16,17,19,22,21,24,26,24,25,28,29,28,26,23,20,19)
)

# reformat
data %>%
  gather( key=type, value=value, -1) %>%
  ggplot( aes(x=x, y=value, color=type)) +
    geom_line() +
    ylim(0,40) +
    scale_color_discrete(name="") +
    scale_x_continuous(breaks=seq(8,20,1)) +
    annotate( "text", x=c(12.5, 16.3, 17.5), y=c(39, 27, 31), label=LETTERS[1:3] ) +
    theme_ipsum() +
    theme(
      panel.grid.minor = element_blank(),
      legend.position = c(0.9, 0.9),
    ) +
    ylab("# of people") + 
    xlab("Hour of day")

```

E se alguém perguntar:

Qual é a tendência do número total de pessoas na loja?
Que horas o número de pessoas na loja está diminuindo?

---
### Não faça conta mentalmente

Em vez de forçar o leitor a fazer o cálculo, provavelmente é melhor representar o número de pessoas na loja diretamente.

```{r, fig.height=4, dev='svglite',message=FALSE, warning=FALSE, echo=FALSE}
# reformat
data %>%
  mutate(difference=Entering-Leaving + 5) %>%
  mutate(tot = cumsum(difference)) %>%
  ggplot( aes(x=x, y=tot)) +
    geom_line() +
    annotate( "text", x=c(12.5, 16.3, 17.5), y=c(205, 300, 290), label=LETTERS[1:3] ) +
    scale_x_continuous(breaks=seq(8,20,1)) +
    theme_ipsum() +
    theme(
      panel.grid.minor = element_blank()
    ) +
    ylab("# of people") + 
    xlab("Hour of day")
```
---

```{r, fig.height=4, dev='svglite',message=FALSE, warning=FALSE, echo=FALSE}

```
---

```{r, fig.height=4, dev='svglite',message=FALSE, warning=FALSE, echo=FALSE}

```
---

```{r, fig.height=4, dev='svglite',message=FALSE, warning=FALSE, echo=FALSE}

```
---

```{r, fig.height=4, dev='svglite',message=FALSE, warning=FALSE, echo=FALSE}

```
---

```{r, fig.height=4, dev='svglite',message=FALSE, warning=FALSE, echo=FALSE}

```
---

```{r, fig.height=4, dev='svglite',message=FALSE, warning=FALSE, echo=FALSE}

```
---

```{r, fig.height=4, dev='svglite',message=FALSE, warning=FALSE, echo=FALSE}

```
---

```{r, fig.height=4, dev='svglite',message=FALSE, warning=FALSE, echo=FALSE}

```
---

```{r, fig.height=4, dev='svglite',message=FALSE, warning=FALSE, echo=FALSE}

```
---

```{r, fig.height=4, dev='svglite',message=FALSE, warning=FALSE, echo=FALSE}

```
---

```{r, fig.height=4, dev='svglite',message=FALSE, warning=FALSE, echo=FALSE}

```
---

```{r, fig.height=4, dev='svglite',message=FALSE, warning=FALSE, echo=FALSE}

```
---

```{r, fig.height=4, dev='svglite',message=FALSE, warning=FALSE, echo=FALSE}

```
---

```{r, fig.height=4, dev='svglite',message=FALSE, warning=FALSE, echo=FALSE}

```
---

```{r, fig.height=4, dev='svglite',message=FALSE, warning=FALSE, echo=FALSE}

```
---

```{r, fig.height=4, dev='svglite',message=FALSE, warning=FALSE, echo=FALSE}

```
---

```{r, fig.height=4, dev='svglite',message=FALSE, warning=FALSE, echo=FALSE}

```
---

```{r, fig.height=4, dev='svglite',message=FALSE, warning=FALSE, echo=FALSE}

```
---

```{r, fig.height=4, dev='svglite',message=FALSE, warning=FALSE, echo=FALSE}

```
---

```{r, fig.height=4, dev='svglite',message=FALSE, warning=FALSE, echo=FALSE}

```
---

```{r, fig.height=4, dev='svglite',message=FALSE, warning=FALSE, echo=FALSE}

```
---

```{r, fig.height=4, dev='svglite',message=FALSE, warning=FALSE, echo=FALSE}

```


---

class: center, middle

# Obrigado!
